台灣高等法院民事判決　九十二年度重上字第五九一號
　　上　訴　人　乙○○
　　　　　　　　丙○○
　　　　　　　　丁○○
　　　　　　　　戊○○
　　共　　　同
　　訴訟代理人　謝震武律師
　　　　　　　　王嘉翎律師
　　複　代理人　吳青峰律師
　　被　上訴人　甲○○
　　訴訟代理人　羅聖乾律師
右當事人間請求履行契約等事件，上訴人對於中華民國九十二年六月二十六日臺灣新
竹地方法院九十一年度重訴字第一三二號第一審判決提起上訴，經本院於九十三年九
月八日言詞辯論終結，判決如左：
    主    文
上訴駁回。
第二審訴訟費用由上訴人負擔。
    事實及理由
一、上訴人主張：上訴人之被繼承人錢祖耀生前委託被上訴人代為購買苗栗縣頭份鎮
    ○○○○段○二○○號（八十九年十月十六日土地重測後編號為苗栗縣頭份鎮○
    ○段○三二五之○○○○號）等共四甲土地，並已收受錢祖耀所交付之購地價金
    新台幣（下同）三百二十萬元，被上訴人承諾於親民工專開辦後將代購之土地辦
    理所有權移轉登記予錢祖耀，嗣錢祖耀於七十六年十二月三十一日去世，上訴人
    為錢祖耀之全體繼承人，自該日起繼承錢祖耀基於上開約定對於被上訴人所享有
    之一切權利，惟親民工專早於七十七年成立，被上訴人卻未依約履行其義務，經
    一再催促仍拒絕辦理土地移轉登記手續等情，爰依委任契約及繼承之法律關係，
    先位聲明：(一)被上訴人應使如原判決附表土地之所有權人將如附表之土地辦理
    所有權移轉登記予上訴人公同共有；(二)若前項聲明不能履行或執行無效果時，
    被上訴人應給付上訴人等一千二百四十一萬四千零八十元，及自起訴狀繕本送達
    翌日起至清償日止按週年利率百分之五計算之利息。若認被上訴人應移轉土地所
    有權之義務已陷於給付不能，則被上訴人應負民法第二百二十六條第一項債務不
    履行損害賠償責任，該損害範圍包括土地買賣價金三百二十二萬元及土地漲價所
    失利益九百二十一萬四千零八十元，並為第一備位聲明：被上訴人應給付上訴人
    一千二百四十一萬四千零八十元及自起訴狀繕本送達翌日起至清償日止按週年利
    率百分之五計算之利息。又倘認為被上訴人與錢祖耀間未成立委任契約，則被上
    訴人收受錢祖耀所給付之三百二十萬元即無法律上原因而受有利益，致上訴人等
    受有損害，被上訴人應依民法第一百七十九條之規定返還其所收受之三百二十萬
    元及利息，並為第二備位聲明：被上訴人應給付上訴人三百二十萬元及自民國七
    十六年五月九日起至清償日止，按年息百分之五計算之利息。
二、被上訴人則以：伊於七十六年五月間收到上訴人之被繼承人錢祖耀交付購地款三
    百二十萬元及訴外人楊銀根先生一百六十萬元、江大河先生八十萬元，嗣因購地
    不足而研商解約退款，其中楊銀根、江大河二人之本金已附加利息全數退回，而
    錢祖耀三百二十萬元之購地款則於七十六年六、七月間經錢祖耀電話同意無息借
    予親民工專使用，日後再以賣出親民工專校門口之私人土地償還，伊則同意由錢
    祖耀擔任親民工專之永久董事，嗣錢祖耀亡故改由上訴人乙○○接任董事。又縱
    認伊與錢祖耀間之委任購地契約依然存在，然伊就系爭購地事務僅負具體輕過失
    責任，伊雖未能完成購地之委任事務，但上訴人不能舉證證明伊有違反與處理自
    己事務為同一注意而應負過失責任，故上訴人請求賠償損害，仍屬無據，況上訴
    人僅因系爭土地漲價之單純事實而請求賠償預期利益之損失九百二十一萬四千零
    八十元，亦非正當，退萬步言，如認伊應負損害賠償責任，伊主張以上訴人前欠
    伊之三百五十七萬八千九百元互為抵銷等語，資為抗辯。
三、原審駁回上訴人先位聲明，僅就第一備位聲明之請求，判命被上訴人應給付上訴
    人三百二十萬元，及自民國九十一年五月二十一日起至清償日止，按年息百分之
    五計算之利息，而駁回其餘之請求，上訴人就原審駁回先位聲明部分未聲明不服
    ，此部分已確定，其僅就第一備位聲明敗訴部分聲明不服，求為廢棄原判決，判
    命被上訴人應再給付上訴人九百二十一萬四千零八十元，及自起訴狀繕本送達翌
    日起至清償日止，按年利率百分之五計算之利息。被上訴人則求為駁回上訴。
四、查原審判決認定上訴人之被繼承人錢祖耀與被上訴人間有委任代購土地之契約存
    在，雖被上訴人辯稱委任代購土地之契約因購地不成已轉換為借款，然其所提出
    之事證，均無法證明上訴人之被繼承人錢祖耀有同意將上開購地款轉為借款，而
    如原判決附表所示之土地目前均非登記於被上訴人名下，且被上訴人於審理時亦
    自承無法將如原判決附表所示之土地移轉登記予上訴人公同共有，其應為之給付
    顯已屬於給付不能，上訴人即錢祖耀之繼承人僅得依債務不履行之規定請求損害
    賠償，而錢祖耀已於七十六年十二月三十一日死亡，該損害賠償請求權即應由其
    配偶即上訴人乙○○及子女即上訴人丙○○、丁○○、戊○○等人繼承，惟上訴
    人得請求之損害賠償即為錢祖耀交付之價金三百二十萬元及法定利息，土地漲價
    之預期利益損失九百二十一萬四千零八十元不在損害賠償請求之範圍，是駁回先
    位聲明，就第一備位聲明以判命被上訴人應給付上訴人三百二十萬元，及自民國
    九十一年五月二十一日起至清償日止，按年息百分之五計算之利息，而駁回其餘
    之請求，原判決已詳敘其認定之理由及所憑之證據，兩造間對於原審上開認定均
    未聲明不服，此部分已告確定，故不再贅述，合先敘明。茲所爭執者，惟上訴人
    所得請求之損害賠償是否包括原判決附表所示土地之漲價利益九百二十一萬四千
    零八十元而已？
五、按可歸責於債務人之事由，致給付不能者，債權人得請求賠償損害。損害賠償，
    除法律另有規定或契約另有訂定外，應以填補債權人所受損害及所失利益為限。
    依通常情形，或依已定之計劃、設備或其他特別情事，可得預期之利益，視為所
    失利益。民法第二百二十六條第一項、第二百十六條固分別定有明文。惟上開條
    文所謂預期利益，係指依通常情形，或依已定計劃、設備或其他特別情事，可得
    預期之利益而言，須具有客觀的確定性。查本件被上訴人僅以兩造訂約合建之土
    地嗣後漲價之單純事實，而請求賠償預期利益，本屬無據 (最高法院六十九年台
    上字第二五０四號判決參照），況上訴人委託被上訴人代購土地，被上訴人所出
    具之字據僅載明「茲收到錢祖耀先生託購肆甲地款新台幣參佰貳拾萬元正，地號
    頭份九芎林小段二００號等，每甲暫定為九十萬元正（含增值稅在內）預定過戶
    時間為親民工專開辦後開始辦理，過戶完時交尾款。負責承購人：甲○○」，並
    未記載購買土地之詳細地號，而上訴人所列舉之如原判決附表所示之土地，其現
    在所有權人均為第三人，非屬被上訴人名義，土地地號復與上開字據所載之二０
    ０號不同，上訴人又不能舉證證明原判決附表所示之土地即係上訴人之被繼承人
    錢祖耀委託被上訴人所購買之土地，故即使上開土地確有漲價之事實存在，該利
    益亦不能歸屬上訴人，是以上訴人請求被上訴人應再給付系爭土地漲價之利益九
    百二十一萬四千零八十元及法定利息，洵非正當，原審就此部分駁回上訴人之請
    求，自屬有理由，上訴意旨指摘原審此部分之判決不當，求予廢棄改判，為無理
    由，應駁回其上訴。
六、本件為判決之基礎已臻明確，兩造其餘攻擊、防禦方法及提出未經援用之舉證，
    經本院審酌後，核與判決之結果無影響，爰不一一加以論駁，附此敘明。
七、結論：本件上訴為無理由，依法判決如主文。
中　　　華　　　民　　　國　　九十三　　年　　　九　　　月　　二十二　　日
                              民事第十四庭
                                  審判長法　官　張　宗　權
                                        法　官　蕭　艿　菁
                                        法　官　陳　永　昌
正本係照原本作成。
如不服本判決，應於收受送達後二十日內向本院提出上訴書狀，其未表明上訴理由者
，應於提出上訴後二十日內向本院補提理由書狀（均須按他造當事人之人數附繕本）
上訴時應提出委任律師或具有律師資格之人之委任狀；委任有律師資格者，另應附具
律師資格證書及釋明委任人與受任人有民事訴訟法第四百六十六條之一第一項但書或
第二項（詳附註）所定關係之釋明文書影本。
中　　　華　　　民　　　國　　九十三　　年　　　九　　　月　　二十三　　日
　　　　　　　　　　　　　　　　　　　　書記官　劉  美  垣
附註：
民事訴訟法第四百六十六條之一（第一項、第二項）：
對於第二審判決上訴，上訴人應委任律師為訴訟代理人。但上訴人或其他法定代理人
具有律師資格者，不在此限。
上訴人之配偶、三親等內之血親、二親等內之姻親，或上訴人為法人、中央或地方機
關時，其所屬專任人員具有律師資格並經法院認為適當者，亦得為第三審訴訟代理人
。
